【裁判字號】    95,簡上,566
【裁判日期】    950124
【裁判案由】    詐欺
【裁判全文】
臺灣桃園地方法院刑事判決             95年度簡上字第566號
公  訴  人  臺灣桃園地方法院檢察署檢察官
上  訴  人  乙○○
                      3號
上列被告因詐欺案件，不服本院簡易庭95年度桃簡字第2454號中
華民國95年10月31日第一審判決（聲請簡易判決處刑案號：95年
度偵字第941 號）提起上訴，本院判決如下：
    主  文
原判決撤銷。
乙○○幫助意圖為自己不法之所有，以詐術使人將本人之物交付
，累犯，處有期徒刑肆月，如易科罰金，以銀元佰元即新臺幣
玖佰元折算壹日。
    事  實
一、乙○○前因搶奪案件，經本院以民國91年度訴字第1588號判
    決處有期徒刑8 月確定，於92年5 月25日執行完畢。詎不知
    悔改，明知金融帳戶為個人理財工具，申請開設金融帳戶並
    無任何特殊之限制，一般民眾皆可以存入最低開戶金額之方
    式申請之，且一個人可以在不同之金融機構申請多數之存款
    帳戶使用，取得甚易，並知悉時下以電話或其他方式詐騙促
    使被害人以操作銀行自動付款機而詐取金錢之行為甚為猖獗
    ，且廣為媒體報導，並經政府有關機關呼籲，不要受騙。依
    一般人之社會生活經驗，苟不以自己名義申請開戶，卻向不
    特定人蒐集大量他人之帳戶供己使用，其目的極可能利用該
    帳戶供作非法詐財之用，又對出售帳戶供他人使用雖無必然
    遭該他人利用為遂行詐欺犯罪之確信，但貪圖小利，竟仍以
    該他人縱持以犯罪亦不違本意，而基於幫助他人為詐欺之不
    確定犯意，於94年3 月間某日，在桃園縣蘆竹鄉○○路132
    巷28號6 樓住處，以新臺幣（下同）5 千元之代價，將其國
    民身分證交予邱安宏（由檢察官另行偵辦）代為申請開立中
    國信託商業銀行帳號000000000000號活期存款帳戶後，乙○
    ○即將該中國信託商業銀行帳戶之存摺及提款卡（含密碼）
    交予邱安宏，供作犯罪集團使用。嗣該犯罪集團成員取得乙
    ○○所開立之帳戶存摺與提款卡、密碼後，基於意圖為自己
    不法所有之犯意，於報紙上刊登應徵司機之廣告，陳宇勳（
    原名甲○○）遂撥打電話應徵，於95年4 月18日下午1 時48
    分許前之某時，該犯罪集團成員即打電話向陳宇勳佯稱：應
    徵司機須繳交保證金8 萬元，要求陳宇勳存匯款8 萬元至乙
    ○○所提供之上揭帳戶，且要陳宇勳至臺中市○○○路等候
    ，將會有1 台賓士車會至該處云云之詐術，使甲○○陷於錯
    誤而誤以為確有上開工作機會，即前往台中市某路上之中國
    信託商業銀行自動櫃員機存入現金8 萬元至乙○○所提供之
    上揭帳戶，嗣該詐騙集團成員來電陳宇勳告知車子無法過來
    ，陳宇勳始知受騙，報警處理而循線查獲。
二、案經桃園縣政府警察局桃園分局報請臺灣桃園地方法院檢察
    署偵查而聲請簡易判決處刑。
    理  由
一、訊據被告乙○○就上開犯罪事實坦承不諱，並經證人即被害
    人陳宇勳於本院審理時證述明確，且有中國信託商業銀行94
    年5 月5 日中信銀作業00000000004 號函既檢送0000000000
    00號帳戶之基本資料及交易明細、臺中市（政府）警察局第
    三分局受理刑事案件報案三聯單、客戶交易明細表各1 分在
    卷可稽。是被告自白核與事實相符，堪以採信。是本案事證
    明確，被告犯行堪以認定。
二、查被告行為後，刑法於94年2 月2 日修正公布，於95年7 月
    1 日施行。按行為後法律有變更者，適用行為時之法律，但
    行為後之法律有利於行為人者，適用最有利於行為人之法律
    ，現行刑法第2 條第1 項定有明文。刑法第2 條本身雖經修
    正，但刑法第2 條既屬適用法律之準據法，本身尚無比較新
    舊法之問題，應一律適用裁判時之現行刑法第2 條規定以決
    定適用之刑罰法律，核先敘明。又以本次刑法修正之比較新
    舊法，應就罪刑有關之共犯、未遂犯、想像競合犯、牽連犯
    、連續犯、結合犯，以及累犯加重、自首減輕暨其他法定加
    減原因（如身分加減）與加減例等一切情形，綜其全部罪刑
    之結果而為比較（參見最高法院95年度第8 次刑庭會議決議
    ）。
  (一)刑法第339條第1項法定刑為罰金部分：
    刑法第339 條第1 項詐欺取財罪，法定刑得科或併科銀元1
    千元以下罰金，依修正後刑法施行法增訂第1 條之1 ：「中
    華民國94年1 月7 日刑法修正施行後，刑法分則編所定罰金
    之貨幣單位為新臺幣。94年1 月7 日刑法修正時，刑法分則
    編未修正之條文定有罰金者，自94年1 月7 日刑法修正施行
    後，就其所定數額提高為30倍。但72年6 月26日至94年1 月
    7 日新增或修正之條文，就其所定數額提高為3 倍」及刑法
    第33條第5 款修正為：「主刑之種類如下：五、罰金：新臺
    幣1,000 元以上，以百元計算之」等規定觀之，依修正後之
    法律，刑法第339 條第1 項詐欺取財罪所得科處之罰金刑最
    高為新臺幣30,000元、最低為新臺幣1,000 元，然依被告行
    為時之刑罰法律，即罰金罰鍰提高標準條例第1 條前段規定
    之提高倍數10倍及修正前刑法第33條第5 款規定之罰金最低
    額1 元計算，則刑法第339 條第1 項之詐欺取財罪所得科處
    之罰金最高為銀元10,000元，最低額為銀元10元，若換算為
    新臺幣，最高額雖與新法同為新臺幣30,000元，然最低額僅
    為新臺幣30元。因此，比較上述修正前、後之刑罰法律，自
    以被告行為時關於科處罰金刑之法律較有利於被告。
  (二)刑法第30條第1項前段部分：
    又被告行為後，刑法第30條亦經修正公布施行，修正後刑法
    第30條規定：「幫助他人實行犯罪行為者，為幫助犯。雖他
    人不知幫助之情者，亦同。幫助犯之處罰，得按正犯之刑減
    輕之。」，雖與修正前同條規定：「幫助他人犯罪者，為從
    犯。雖他人不知幫助之情者，亦同。從犯之處罰，得按正犯
    之刑減輕之。」，僅係將「從犯」修正為「幫助犯」，而本
    案被告幫助他人犯本案之犯行，係屬幫助他人犯罪行為之從
    犯，並無利、不利於被告之情形，應適用裁判時刑法第30條
    規定論處（最高法院95年度第21次刑事庭會議決議）。
  (三)刑法第47條部分：
    依修正前刑法第47條規定：「受有期徒刑之執行完畢，或受
    無期徒刑或有期徒刑一部之執行而赦免後，5 年以內再犯有
    期徒刑以上之罪者，為累犯，加重本刑至2 分之1 。」，而
    修正後刑法第47條規定：「受徒刑之執行完畢，或一部之執
    行而赦免後，5 年以內故意再犯有期徒刑以上之罪者，為累
    犯，加重本刑至二分之一。」，則依修正前刑法第47條規定
    ，不論後所犯罪係因故意或過失所犯，只要是有期徒刑以上
    之罪者，即可構成累犯，而依修正後之規定，後所犯罪則限
    於因故意再犯有期徒刑以上之罪者。本案被告是於有期徒刑
    執行完畢後5 年內故意再犯本案有期徒刑以上之罪，無論依
    修正前或修正後刑法之規定，均應論以累犯，並加重其刑，
    並無何者較有利或不利之情形，應適用裁判時法。
  (四)刑法第41條第1項部分：
    被告於本案犯罪時之刑法第41條第1 項前段規定：「犯最重
    本刑為5 年以下有期徒刑以下之刑之罪，而受6 個月以下有
    期徒刑或拘役之宣告，因身體、教育、職業、家庭之關係或
    其他正當事由，執行顯有困難者，得以1 元以上3 元以下折
    算1 日，易科罰金。」。又被告行為時之易科罰金折算標準
    ，修正前罰金罰鍰提高標準條例第2 條前段（現已刪除）規
    定，就其原定數額提高為100 倍折算1 日，則本案被告行為
    時之易科罰金折算標準，應以銀元300 元折算1 日，經折算
    為新臺幣後，應以新臺幣900 元折算1 日。惟95年7 月1 日
    修正公布施行之刑法第41條第1 項前段則規定：「犯最重本
    刑為5 年以下有期徒刑以下之刑之罪，而受6 個月以下有期
    徒刑或拘役之宣告者，得以新臺幣1,000 元、2,000 元或3,
    000 元折算1 日，易科罰金。」，比較修正前後之易科罰金
    折算標準，以95年7 月1 日修正公布施行前之規定，較有利
    於被告，則應依刑法第2 條第1 項前段，適用修正前刑法第
    41條第1 項前段、修正前罰金罰鍰提高標準條例第2 條、現
    行法規所定貨幣單位折算新臺幣條例第2 條之規定，定其折
    算標準。
三、查金融存款帳戶，屬於個人財產權益，其與儲戶存摺、印章
    、提款卡相結合，專屬性、私密性更高，除非本人或與本人
    具密切之關係者，難認有何理由可自由使用私人之存摺、印
    鑑及提款卡，一般人亦均有應妥善保管上開物件，防止被他
    人冒用之認知。且近來詐欺集團犯案每每利用人頭帳戶為其
    犯罪工具，若任意提供自己帳戶及其相關物件資料予不明人
    士使用，將有遭他人作為詐欺犯罪時，非正當資金進出之用
    之不法用途，此為具有社會生活經驗之成年人所得認識，本
    件被告任意交付其帳戶資料予不認識之人，即有以自己帳戶
    供他人作為詐欺犯罪時使用之未必故意甚明。惟被告僅提供
    其帳戶之相關物件，為他人之詐欺取財犯行提供助力，尚無
    以自己實施詐欺犯罪之意思，而與他人有詐欺犯罪之犯意聯
    絡，或被告有直接參與詐欺犯罪構成要件行為之分擔情事，
    尚非共同正犯。又按刑法上之幫助犯，係對於犯罪與正犯有
    共同之認識，而以幫助之意思，對於正犯資以助力，而未參
    與實施犯罪之行為者而言（詳最高法院75年0 度台上字第15
    09號、84年度台上字第5998號、第6475號、88年度台上字第
    1270號判決均同此意旨）；是以，如未參與實施犯罪構成要
    件之行為，且係出於幫助之意思提供助力，即屬幫助犯，而
    非共同正犯。本件被告基於幫助之犯意，提供金融機構帳戶
    之存摺、提款卡予邱安宏，供犯罪集團對被害人施用詐術，
    使被害人陷於錯誤而存匯款至被告所提供之帳戶，並由犯罪
    集團成員以被告提供之提款卡領取款項。是核被告所為，係
    犯裁判時刑法第30條第1 項、第339 條第1 項幫助詐欺取財
    罪。被告幫助他人犯前開罪名，依裁判時刑法第30條第2項
    之規定，按正犯之刑減輕之。又被告前因搶奪案件，經本院
    判處有期徒刑8 月確定，並於92年5 月25日執行完畢，5 年
    以內再犯本件有期徒刑以上之罪，為累犯，依裁判時刑法第
    47條第1 項加重其刑。
四、原審以被告罪證明確，予以論罪科刑，固非無見。惟：(一)被
    告係基於一次幫助行為，一次提供上開存摺1 份、提款卡1
    張、密碼給邱安宏供犯罪集團使用，因係出於被告一次幫助
    行為所致，且該犯罪集團亦僅基於乙○○提供之上開帳戶存
    摺、提款卡向陳宇勳詐欺取財1 次，業據證人陳宇勳於本院
    審理時證稱：我於94年4 月14日被騙194,866 元之經過是我
    看報紙刊登有徵司機的工作，對方說台中有1 個可開車接送
    ，但後來又來電改說在桃園有1 個地點也可以開車接送，並
    要我坐車來桃園且表示至桃園的交通費用他們會貼給我，到
    桃園火車站後就會有人跟我接洽，我到桃園火車站後，在桃
    園火車站與我接洽的人帶我到附近的休閒小站去喝飲料並看
    我的履歷表，他說我這邊剛好有1 個工作機會，又說因為要
    給我開高級車所以必須要付押金，接著就問我有沒有提款卡
    ，我就跟他說我沒有提款卡，他就打電話跟1 個我不曉得的
    人通電話，聽完電話後，又問我有沒有信用卡，我跟他說有
    ，他就先買了一份報紙，找有刷卡借錢的廣告，後來找到廣
    告，他打廣告上的電話與對方聯絡，叫對方的那個人先去大
    賣場等，我就跟著他坐計程到家樂福大賣場，待對方出現後
    ，對方的人要我刷卡買臺灣啤酒，所以我們3 個人就一起到
    賣場，當場刷卡2 次，買了臺灣啤酒，接著我就把我刷卡的
    發票交給對方，對方就算了196,000 元給我後，那個說要給
    我工作機會的人就跟我說錢由我保管，並與另一人通電話後
    ，將電話接給我聽，電話中那個人告訴我桃園某棟大樓有接
    送的工作，並且說身上帶著錢比較危險，叫我把錢交給跟我
    接應的人保管，接應的人會先上樓，要我在樓下等賓士車來
    ，我就依照指示將錢由那個人保管，且由該人簽了1 張收據
    （金額194,866 元）給我，接應的人上樓後，對方打電話給
    我要我坐計程車至1 家包子店門口等賓士車來，我依照指示
    前往等候，但沒多久，對方才打電話告知我車子無法過來，
    叫我先回台中，我才受騙等語明確，足認陳宇勳遭詐騙集團
    詐騙194,866 元，係以假刷卡真消費方式取得現金後交付給
    詐騙集團成員，並未使用到本案被告所提供之上揭帳戶，故
    應與本案被告提供上揭帳戶之幫助行為無關，且公訴人已當
    庭陳明：有關第一筆金額陳宇勳被詐騙194,866 元之行為並
    未包含在本件起訴被告幫助詐欺犯行範圍內，此部分僅係描
    述被害人被騙的緣由等語甚明（見本院96年1 月10日審判筆
    錄第6 頁），原審誤以為此部分，亦在起訴範圍內，而認被
    告係以1 幫助行為，幫助詐騙集團為連續詐騙陳宇勳之行為
    2 次，顯有誤會；又被告係以1 幫助行為，幫助詐欺集團詐
    騙被害人1 次，被害人匯入1 筆款項至被告所提供之上揭帳
    戶，被告之行為亦僅侵害1 個法益，並非數法益，當無刑法
    第55條想像競合規定之適用，原審認被告以1 幫助行為同行
    幫助數人犯詐欺罪，而認有刑法第55條想像競合犯之適用，
    亦有違誤。上訴意旨雖指摘原審判決量刑過重等語，而未指
    摘及上揭部分，然原判決既有上開可議之處，自應由本院將
    原判決撤銷而為判決。爰審酌被告提供帳戶予邱安宏供犯罪
    集團使用，所為已影響社會正常交易安全，增加被害人尋求
    救濟之困難，並使犯罪之追查趨於複雜，本應予以嚴懲，惟
    其犯後坦承犯行而態度良好等一切情狀，量處如主文所示之
    刑，並依修正前刑法第41條第1 項前段及修正前罰金罰鍰提
    高標準條例第2 條之規定諭知易科罰金之折算標準，以示懲
    儆。末按共同正犯因相互間利用他方之行為，以遂行其犯意
    之實現，本於責任共同之原則，有關從刑之沒收部分，雖他
    共同正犯所有供犯罪所用之物，亦應於其本身所處主刑之後
    ，併為沒收之諭知，幫助犯則僅對犯罪構成要件以外之行為
    為加工，且無共同犯罪之意思，自不適用該責任共同之原則
    ，對於正犯所有供犯罪所用或因犯罪所得之物，勿庸併為沒
    收之宣告（最高法院86年度台上字第6278號判決參照），查
    被告已將如上開存摺、提款卡等物交予邱安宏，此業據被告
    供述甚詳，既已交付，參以前揭說明，則上開物品即非屬被
    告所有，此外亦別無法定應沒收之事由存在，縱不能證明該
    等物品業已滅失，亦無從依法宣告沒收，故未如檢察官所請
    併予沒收，附此敘明。
五、本案被告經合法傳喚，無正當之理由不到庭者，有送達證書
    1份在卷可稽，爰不待其陳述，逕行一造辯論而為判決。
據上論斷，應依刑事訴訟法第455 條之1 第1 項、第3 項、第36
9 條第1 項前段、第364 條、第371 條、第299 條第1 項前段，
刑法第2 條第1 項前段、第30條第1 項前段、第2 項、第47條第
1 項、第339 條第1 項，修正前刑法第41條第1 項前段，刑法施
行法第1 條之1 ，修正前罰金罰鍰提高標準條例第2 條，現行法
規所定貨幣單位折算新臺幣條例第2 條，判決如主文。
本案經檢察官柯怡如到庭執行職務。
中    華    民    國    95    年    1     月    24    日
                  刑事第五庭  審判長法  官  潘政宏
                                    法  官  吳勇毅
                                    法  官  陳月雯
以上正本證明與原本無異。
不得上訴。
                                    書記官  吳瓊英
中    華    民    國    96    年    1     月    25    日
附錄本件論罪科刑法條全文：
刑法第339條第1項(普通詐欺罪)：
意圖為自己或第三人不法之所有，以詐術使人將本人或第三人之
物交付者，處5 年以下有期徒刑、拘役或科或併科1 千元以下罰
金。


司法院資訊處製作；財團法人民間司法改革基金會備份。
